【裁判字號】    98,訴,1865
【裁判日期】    981127
【裁判案由】    拆屋還地等
【裁判全文】
臺灣臺中地方法院民事判決  98年度訴字第1865號
原      告  交通部臺灣鐵路管理局
法定代理人  乙○○
訴訟代理人  丙○○律師
被      告  辛○○
上列當事人間拆屋還地等事件，本院於98年11月12日言詞辯論終
結，判決如下：
    主    文
被告應將坐落台中縣豐原市○○段四二四地號，如附圖所示A部
分面積一四八點三五平方公尺土地上之鐵皮鋼架烤漆板造之建物
拆除，並將該土地返還原告。
被告應給付原告新臺幣壹拾捌萬捌仟零參拾肆元，並自民國九八
年八月一日起至返還土地之日止，按月給付原告新臺幣參仟壹佰
參拾肆元。
訴訟費用由被告負擔。
本判決原告以新臺幣壹佰貳拾捌萬元，為被告供擔保後，得假執
行。
    事實及理由
壹、程序方面：
    按訴狀送達後，原告不得將原訴變更或追加他訴。但擴張或
    減縮應受判決事項之聲明者，不在此限；原告於判決確定前
    ，得撤回訴之全部或一部。但被告已為本案之言詞辯論者，
    應得其同意，民事訴訟法第255條第1項第3款、第262條第1
    項分別定有明文。本件原告起訴原聲明：(一)被告辛○○等7
    名應將坐落台中縣豐原市○○段424地號建面積2078.38平方
    公尺上如附圖所示部分Ａ部分面積180平方公尺即門牌編號
    台中縣豐原市○○街92號之建物拆除，並將土地交還原告。
    (二)被告等應給付原告新台幣（下同）22萬8150元，並自98年
    8月1日起至交還上開土地之日止，按月給付3802元之損害金
    。嗣原告於98年9月10日言詞辯論期日當庭撤回被告壬○○
    、丁○○○、甲○○○、己○○、戊○○、庚○○部分；復
    於98年10月20日以書狀將聲明變更為(一)被告應將坐落台中縣
    豐原市○○段424地號土地上如附圖編號A部分所示面積148.
    35平方公尺之鐵皮建物拆除，並將土地返還原告。(二)被告應
    給付原告18萬8034元，並自98年8月1日起至返還上開土地之
    日止，按月給付3134元，此屬係屬減縮應受判決事項之聲明
    ；而被告壬○○等對原告撤回部分，亦於同日本院行言詞辯
    論時同意，均合於前揭規定，自均應准許，先予敘明。
貳、實體方面：
一、原告起訴主張：被告所有之鐵皮建物，坐落於中華民國所有
    ，由原告所管理之台中縣豐原市○○段424地號土地上（下
    稱系爭土地），如附圖A部分所示，占用面積為148.35平方
    公尺。因被告並無任何權源，故原告得本於所有權，請求拆
    屋還地。又被告無權占有系爭土地受有利益，至原告受有損
    害，是依不當得利之法律關係，請求被告給付相當於租金之
    損害金。並聲明：(一)被告應將坐落台中縣豐原市○○段424
    地號土地上如附圖編號A部分所示面積148.35平方公尺之鐵
    皮建物拆除，並將土地返還原告。(二)被告應給付原告18萬8
    034元，並自98年8月1日起至返還上開土地之日止，按月給
    付3134元。(三)如受有利判決，願供擔保請准宣告假執行。
二、被告則以：系爭土地是其父親原任職的單位配住，房屋後因
    颱風漏水，遂出資重新興建，故原告對地上物應與處理其他
    案例相同，有合理的賠償；又原告起訴前未有經過協調，鐵
    路局不能聲稱因以前與林務局交換土地事情沒有書面，即不
    予承認。又依據房屋稅籍可以證明其居住於此，非無權占有
    云云置辯。並聲明：原告之訴駁回。
三、原告主張系爭土地為其所有，被告占用系爭土地如附圖所示
    A部分面積148.35平方公尺，並於其上建有鐵皮鋼架烤漆板
    造之建物，業據提出土地登記謄本1份、地籍圖謄本1份、現
    場照片8紙為證，且經本院會同台中縣豐原地政事務所到場
    勘測屬實，有本院勘驗筆錄暨台中縣豐原地政事務所複丈成
    果圖附卷足憑，被告對此並不爭執，可信為真。而被告就其
    占用原告所有系爭土地如附圖A所示部分，辯稱：系爭土地
    乃其父親原任職於林務局所配住，嗣後其出資重建該鐵皮屋
    ，故原告對此應與處理其他案例相同，給與合理補償。且該
    鐵皮屋有房屋稅籍，非無權占有云云。惟查，系爭土地為國
    有土地，所有權人並不因管理機關之更異，而有變動，是本
    件主要爭點厥為，被告是否取得系爭土地之合法占有權源，
    然被告僅言及該鐵皮屋之存在原由，乃從其父親開始因任職
    所配置宿舍等語，並未舉證證明合法占有權源。至於被告所
    提出之房屋稅籍，係稅務機關管理租稅核課之方法，尚不足
    以證明被告有合法占有權源。是以，被告迄未提出合法占用
    之權源及證明，其辯解自不可採，被告就系爭土地如附圖所
    示A部分，自屬無權占用。又原告是否就系爭土地上之鐵皮
    屋建物，給與補償，乃其自身考量，被告並無法律上之請求
    權得以主張，故被告以此認為得繼續占用系爭土地，容有誤
    會。
四、按所有人，於法令限制之範圍內，得自由使用、收益、處分
    其所有物，並排除他人之干涉。又所有人對於無權占有或侵
    奪其所有物者，得請求返還之；對於妨害其所有權者，得請
    求除去之；有妨害其所有權之虞者，得請求防止之。民法第
    765、767分別定有明文。本件被告無權占用原告所有系爭土
    地，對原告系爭土地所有權之行使有所妨害，原告自得請求
    被告除去。從而，原告基於上開民法第767條規定之有權人
    物上請求權之法律關係，請求被告應將原告所有坐落台中縣
    豐原市○○段424地號，如附圖所示A部分，面積為148.35平
    方公尺土地上之鐵皮鋼架烤漆板造之建物拆除，並將該土地
    返還原告，為有理由，應予准許。
五、按依不當得利之法則請求返還不當得利，以無法律上之原因
    而受利益，致他人受有損害為其要件，故其得請求返還之範
    圍，應以對方所受之利益為度，非以請求人所受損害若干為
    準，又無權占有他人土地，可能獲得相當於租金之利益為社
    會通常之觀念，最高法院61年台上字第1695號判例可資參照
    ；又無權使用他人土地者，其所受利益，為使用本身，而「
    相當於租金」係原受利益依其性質不能返還時應償還之價額
    。查本件被告占用系爭土地，且無合法權源，其占用土地自
    受有相當租金之不當利益，而系爭土地係原告所有，已如前
    述，是原告請求被告給付無權占用系爭土地之利益，於法有
    據。次按土地法第105條準用同法第97條第1項規定，城市地
    方土地之租金，以不超過土地申報總價額年息百分之10為限
    。又基地租金之數額，除以基地申報地價為基礎外，尚須斟
    酌基地之位置，工商業繁榮之程度，承租人利用基地之經濟
    價值及所受利益等項，並與鄰地租金相比較，以為決定，並
    非必達申報總地價年息百分之10最高額，最高法院68年度台
    上字第3071號判例可資參照。再按租金之請求權因5年間不
    行使而消滅，為民法第126條所明定，至於其他無租賃契約
    關係之賠償，名稱雖與租金異，然實質上仍為使用土地之代
    價，債權人應同樣按時收取，不因其契約終止或未成立而謂
    其時效之計算應有不同，最高法院49年台上字第1730號判例
    亦可參照。本院審酌系爭土地面臨東仁街，前北方為鐵道，
    東側空地正興建大樓、再往東前為中國國民黨黨部及當地社
    區活動中心，斜前方為公園等情況，認本件原告請求計算被
    告使用系爭土地之利益，以申報地價年息5%並無不當，且依
    上開說明，原告請求相當於租金之不當得利，自應適用5年
    短期消滅時效之規定。再參酌系爭土地申報地價於96年1 月
    起至98年4月止，每平方公尺為5,070元，有系爭土地之土地
    登記第二類謄本附卷可稽，依此計算，原告對被告得請求之
    損害賠償額為：被告占用系爭土地面積為148.35平方公尺，
    於起訴日前5年之不當得利損害金為18萬8034元（計算式：
    5070×148.35×5%×5=188034）。另系爭土地每月相當於租
    金之損害金為3,134元（計算式：5070×148.35×5%÷12=31
    34）。故原告請求被告應給付原告18萬8034元，並自98年8
    月1日起至返還土地之日止，按月給付3134元之相當於不當
    得利損害金，為有理由，應予准許。
六、本件原告陳明願供擔保以代釋明，聲請宣告假執行，經核並
    無不合，爰酌定相當擔保金額准許之。
七、本件事證已臻明確，兩造其餘主張及所提證據與本院上開論
    斷無涉或無違，不予贅述。
八、本件訴訟費用、假執行之依據：民事訴訟法第78條、第390
    條第2項，判決如主文。
中    華    民    國    98    年    11  月    27    日
                          民事第二庭  法  官  涂秀玲
正本係照原本作成。
如對本判決上訴，須於判決送達後20日內向本院提出上訴狀。
中    華    民    國    98    年    11   月    27   日
                                      書記官  鐘麗芳


司法院資訊處製作；財團法人民間司法改革基金會備份。
